臺灣嘉義地方法院民事判決
110年度訴字第548號
原      告  李明潭  
訴訟代理人  陳澤嘉律師
            林子恒律師
複代理人    賴巧淳律師
被      告  李清家  
訴訟代理人  李世淵  
兼被告李清家
訴訟代理人  李世鼎    住○○市○○區○○街000巷0○0號四                          樓


上列當事人間請求分割共有物事件，本院於民國111年10月4日言
詞辯論終結，判決如下：
    主  文
兩造共有坐落嘉義縣○○市○○段000地號土地應分割如附圖所示：
編號Ａ部分面積199.52平方公尺分歸原告取得；編號Ｂ部分面積24
0.64平方公尺分歸被告李清家取得；編號Ｃ部分面積220.08平方
公尺分歸被告李世鼎取得。
被告李清家應補償原告新台幣136,827元。
訴訟費用由兩造按如附表所示訴訟費用負擔比例負擔。
    事實及理由
壹、程序方面
    按訴訟繫屬中為訴訟標的之法律關係，雖移轉於第三人，於訴訟無影響。前項情形，第三人經兩造同意，得聲請代移轉之當事人承當訴訟。民事訴訟法第254條第1項、第2項前段定有明文。查原告起訴時原以李清家、李清運為被告，請求分割共有土地，於本件訴訟進行中，被告李清運將其應有部分移轉給訴外人李世鼎，李世鼎於民國111年6月13日具狀及同年10月4日當庭以言詞方式，聲請承當被告李清運之訴訟，並經到庭之原告、被告李清家、李清運表示同意（見本院卷第255、373頁），依照前揭規定，並無不合，應予准許，被告李清運脫離本件訴訟。
貳、實體方面
一、原告主張：
　㈠坐落嘉義縣○○市○○段000地號、面積660.24平方公尺土地（下
    稱系爭土地）為兩造共有，應有部分比例如附表所示。系爭
    土地上有訴外人李水池（原告、被告李清家之父）、被告李
    清家興建之建物，如嘉義縣水上地政事務所110年9月9日土
    地複丈成果圖（下稱現況圖，見本院卷第57、59頁)所示編
    號Ｂ部分面積117.19平方公尺房屋、編號Ｃ部分面積152.92平
    方公尺房屋、編號Ｄ部分面積161.63平方公尺房屋。依系爭
    土地之使用目的並無不能分割事由，兩造亦未就系爭土地有
    不分割之協議，兩造間就分割方法無法達成協議，爰依民法
    第823條第1項規定，訴請裁判分割，因兩造均同意如現況圖
    所示編號Ｂ部分之房屋，於建物使用年限範圍內不予拆除，
    故原告同意被告李清家分割方案即如嘉義縣水上地政事務所
    111年8月25日土地複丈成果圖（即本判決附圖，下稱附圖）
    所示。
　㈡系爭土地依如附圖所示分割，依比例計算，原告少分得土地
    ，同意以每坪新台幣（下同）22,000元受補償。　
　㈢並聲明：兩造共有系爭土地准予分割，分割方法如附圖所示
    。
二、被告則以：
　㈠同意分割，分割方法如被告李清家提出之如附圖所示之分割
    方案，被告同意如現況圖所示編號Ｂ部分之房屋，於建物使
    用年限範圍內不予拆除。
　㈡系爭土地依附圖所示分割，依比例計算，被告李清家多分得
    土地，同意以每坪22,000元補償。
  ㈢並聲明：兩造共有系爭土地准予分割，分割方法如附圖所示
    。
三、本院之判斷：
  ㈠按各共有人，除法令另有規定外，得隨時請求分割共有物。
    但因物之使用目的不能分割或契約訂有不分割之期限者，不
    在此限。又共有物之分割，依共有人協議之方法行之。共有
    物分割之方法不能協議決定，或於協議決定後因消滅時效完
    成經共有人拒絕履行者，法院得因任何共有人之請求，命為
    下列之分配：㈠以原物分配於各共有人。但各共有人均受原
    物之分配顯有困難者，得將原物分配於部分共有人。㈡原物
    分配顯有困難時，得變賣共有物，以價金分配於各共有人；
    或以原物之一部分分配於各共有人，他部分變賣，以價金分
    配於各共有人。民法第823條第1項、第824條第1、2項分別
    定有明文。經查，系爭土地為兩造所共有，應有部分比例如
    附表所示。且兩造無法達成分割協議，暨系爭土地無因物之
    使用目的不能分割或契約訂有不分割之期限，有系爭土地登
    記謄本附卷可稽，且為兩造所不爭執。從而，原告訴請分割
    系爭土地，洵屬有據。
  ㈡次按分割共有物，除應斟酌各共有人之意願、利害關係及共
    有物之性質外，尚應斟酌分得部分所得利用之價值、經濟效
    用等原則。且裁判分割共有物，屬形成判決，法院定共有物
    之分割方法，固應斟酌當事人之聲明及上開事項等，而本其
    自由裁量權為公平合理之分配，但並不受當事人聲明、主張
    或分管約定之拘束。系爭土地分割方法，本院斟酌如下：
　  ⒈系爭土地上有訴外人李水池（原告、被告李清家之父）、
      被告李清家興建之建物，如現況圖所示編號Ｂ部分面積117
      .19平方公尺房屋、編號Ｃ部分面積152.92平方公尺房屋、
      編號Ｄ部分面積161.63平方公尺房屋，西面有巷道可對外
      聯絡通行，上情業據本院勘驗現場查明屬實，製有勘驗筆
      錄附卷可考(見本院卷第53、55頁)，並囑託嘉義縣水上地
      政事務所測製現況圖可稽(見本院卷第57、59頁)，復有照
      片在卷足憑（見本院卷第107至113頁、第119至123頁）。
　  ⒉兩造均表示同意如現況圖所示編號Ｂ部分之房屋，於建物使
      用年限範圍內不予拆除(見本院卷第374頁)。
　　⒊被告主張按如附圖所示方案分割系爭土地，原告同意被告
      所主張之分割方案，兩造對分割方案均屬一致。又依如附
      圖所示方案分割系爭土地，原告依其應有部分比例計算分
      得土地面積減少20.56平方公尺，被告李清家多分得土地
      面積20.56平方公尺，然兩造均同意以每坪22,000元補償
      或受補償(見本院卷第328頁)，對兩造均屬有利而無害。
      是此方案明確，符合兩造利益，堪予採用。
　  ⒋綜上所述，為維護系爭土地利用價值及整體經濟效益，本
      於公平原則，爰酌定如附圖所示分割方案分割，判決如主
      文第1項所示。
　㈢復按以原物為分配時，如共有人中有未受分配，或不能按其
    應有部分受分配者，得以金錢補償之。民法第824條第3項定
    有明文。查系爭土地依如附圖所示分割方案分割，依比例計
    算，原告少分得20.56平方公尺，被告李清家多分得20.56平
    方公尺，原告即有不能按其應有部分受分配之情形，依照上
    開說明，自有以金錢補償之必要。又兩造均表示同意以每坪
    22,000元補償或受補償（見本院卷第328頁），依此計算，
    被告李清家應補償原告136,827元（計算式：20.56平方公尺
    ×0.3025坪×22,000元＝136,827元，元以下四捨五入），爰判
    決如主文第2項所示。
四、末按因共有物分割事件涉訟，由敗訴當事人負擔訴訟費用顯
    失公平者，法院得酌量情形，命勝訴之當事人負擔其一部。
    共同訴訟人，按其人數，平均分擔訴訟費用，但共同訴訟人
    於訴訟之利害關係顯有差異者，法院得酌量其利害關係之比
    例，命分別負擔。民事訴訟法第80條之1、第85條第1項分別
    定有明文。經查本件為共有物分割事件，在性質上並無訟爭
    性，本院雖依原告請求而為前開分割共有物判決，形式上被
    告係受敗訴之判決，然兩造均受其利益，縱令兩造互易其地
    位，裁判結果仍無不同。而系爭土地因兩造無法自行協議分
    割，依前開說明，本院認本件訴訟費用應由兩造按其應有部
    分比例負擔為適當，爰判決如主文第3項所示。
五、訴訟費用負擔之依據：民事訴訟法第78條、第80條之1、第8
    5條第1項。　
中　　華　　民　　國　　111 　年　　10　　月　　18　　日
                          民一庭法　官　黃茂宏   
以上正本係照原本作成。
如對本判決上訴須於判決送達後20日內向本院提出上訴狀。 
如委任律師提起上訴者，應一併繳納上訴審裁判費。 
中　　華　　民　　國　　111 　年　　10　　月　　18　　日
                                書記官　官佳慧
附表
編號 共有人 應有部分比例 訴訟費用負擔比例 備註 1 李明潭 3分之1 3分之1  2 李清家 3分之1 3分之1  3 李世鼎 3分之1 3分之1